【裁判字號】    92,上易,513
【裁判日期】    920326
【裁判案由】    贓物等
【裁判全文】
臺灣高等法院刑事判決                            九十二年度上易字第五一三號
    上  訴  人
    即  被  告  戊○○
右上訴人因贓物等案件，不服臺灣桃園地方法院九十一年度易字第一七四七號，中華
民國九十一年十二月十七日第一審判決（起訴案號：臺灣桃園地方法院檢察署九十一
年度偵字第四八七四號）提起上訴，本院判決如左：
    主  文
原判決關於偽造署押部分暨所定執行刑部分撤銷。
戊○○被訴偽造署押部分無罪。
其餘上訴駁回。
    事  實
一、戊○○前因違反毒品危害防制條例案件，經臺灣桃園地方法院、臺灣高等法院分
    別判處有期徒刑八月、六月（以上應執行有期徒刑一年）、九月確定，另有違反
    毒品危害防制條例、槍砲彈藥刀械管制條例、贓物、偽造文書及侵占等多項前科
    ，並經法院判處罪刑，迄未確定（因多次執行觀察勒戒與強制戒治，迄未有有期
    徒刑執行完畢之累犯前科），素行不端，明知車牌號碼Ｕ三─○○一八號自用小
    客車（為己○○所有而於民國（下同）九十年十二月十四日上午七時許，在桃園
    縣八德市○○街前失竊）及車牌號碼Ｖ二─五五四二號車牌兩面（為丙○○所有
    ，而於九十年十二月十六日晚間九時許，在新竹縣關西鎮○○○路育賢街口失竊
    ）係失竊之贓物，竟基於收受贓物之概括犯意，先於九十年十二月十四日後之某
    時，在桃園縣不詳地點，自不詳姓名年籍之成年男子收受Ｕ三─○○一八號自用
    小客車後，即駕駛該小客車搭載甲○○由桃園縣內壢至新竹縣關西鎮，並於同年
    月十七日凌晨一時許，在新竹縣關西鎮東山里東山土雞城附近，自不詳姓名綽號
    「阿龍」之成年男子收受車號Ｖ二─五五四二號車牌兩面，並改懸掛於Ｕ三─○○一八號自用小客車使用，嗣於同日凌晨一時五分許，為警在上址查獲。
二、案經新竹縣警察局新埔分局報告臺灣新竹地方法院檢察署呈請臺灣高等法院檢察
    署檢察長令轉臺灣桃園地方法院檢察署檢察官偵查起訴。
    理  由
壹、有罪部分：
一、訊據上訴人即被告戊○○矢口否認有收受贓物犯行，辯稱：並不知車號Ｕ三─○○一八號自用小客車及Ｖ二─五五四二號車牌兩面係失竊贓物，且實際上汽車係
      案外人甲○○所借來，與伊無關云云。經查：
(一)、車牌號碼Ｕ三─○○一八號自用小客車，為己○○所有而於九十年十二月十四日
    上午七時許，在桃園縣八德市○○街前失竊，而車牌號碼Ｖ二─五五四二號車牌
    兩面，為丙○○所有而於九十年十二月十六日晚間九時許，在新竹縣關西鎮○○○路育賢街口失竊，均屬失竊之贓物等事實，業據被害人己○○、丙○○於警詢
    中指訴甚明（第七四一○號偵查卷第一一、一二頁），並有車輛車牌失竊查詢認
    可資料及贓物認領保管單在卷可查（第七四一○號偵查卷第一三、一四、二六、
    二七頁）。
(二)、被告雖於本院審理時辯稱上開贓物係案外人甲○○所借來，伊不知道是贓物云云
    ，惟有關被告自不詳姓名之人（警詢時供稱係張智祥，偵查及本院審理時改稱係
    孫勤偉）及綽號「阿龍」之人，先後分別收受車號Ｕ三─○○一八號自用小客車
    及Ｖ二─五五四二號車牌兩面，而於收受之時即知該自用小客車及車牌均屬失竊
    之贓物，其借用該自小客車係為搭載案外人甲○○由桃園縣內壢至新竹縣關西鎮
    等情，業據被告於警詢、偵查時供承在卷（第七四一○號卷第七頁反面、第八頁
    、第三一頁、第四八七四號卷第一四頁），核與案外人甲○○於警詢時供稱：「
    ．．．是戊○○去借來的」（第七四一○號偵查卷第五頁反面）之情相符，是被
    告於原審及本院審理時翻異前詞改稱未收受駕駛該自用小客車及不知該自用小客
    車及車牌係屬贓物，及證人甲○○改稱當時係由其借用並駕駛該自用小客車云云
    ，應屬事後迴護之詞，並無可採。
(三)、被告戊○○自不詳姓名之人收受車牌號碼Ｕ三─○○一八號自用小客車之事實，
    已如前述，雖被告於警詢時供承係向張智祥所借，然於偵查及原審審理時則改稱
    係向孫勤偉所借，本院審理時則又稱是甲○○去借的，則被告究係向何人借用？
    其先後之供述已有矛盾而難逕予採信，然被告自不詳之人收受前開自用小客車及
    車牌之時，已明知該自用小客車及車牌為竊盜所得之贓物，則堪認定。
(四)、綜上所述，被告辯稱不知贓物之辯解，不足採信。本案事證明確，被告犯行堪可
    認定，應依法論科。
二、論罪科刑部分：
(一)、核被告所為，係犯刑法第三百四十九條第一項之收受贓物罪。又連續犯之成立，
    除主觀上須基於一個概括之犯意外，客觀上須先後數行為，逐次實施而具連續性
    ，侵害數個同性質之法益，其每一前行為與次行為，依一般社會健全觀念，在時
    間差距上，可以分開，在刑法評價上，各具獨立性，每次行為皆可獨立成罪，構
    成同一之罪名，即足當之。被告向不詳之人收受車牌號碼Ｕ三─○○一八號自用
    小客車後，即搭載案外人甲○○由桃園縣內壢至新竹縣關西鎮，並於關西鎮停留
    等待之時，再由綽號「阿龍」之人收受Ｖ二─五五四二號車牌兩面，並改懸掛於
    原Ｕ三─○○一八號自用小客車上之事實，已如前述，則被告先後二次收受贓物
    之行為，於時間差距上並非不可分，且於評價上各具獨立性，皆可獨立成罪，其
    先後二次收受贓物行為，時間緊接，方法相同，顯係基於概括犯意為之，應依刑
    法第五十六條連續犯之規定，論以一罪，並加重其刑。公訴人雖認被告收受贓物
    犯行係與案外人甲○○共犯，惟查車號Ｕ三─○○一八號自用小客車係被告向不
    詳之人所借，而車號Ｖ二─五五四二號車牌兩面復係綽號「阿龍」之人交付被告
    囑其更換等情，業據被告於警詢、偵查時供承在卷，已如前述，且查全卷亦無案
    外人甲○○就收受贓物部分有與被告犯意聯絡與行為分擔，縱甲○○曾乘坐該贓
    車，亦不足據為甲○○有與被告共犯之證據，公訴意旨認被告與甲○○共犯收受
    贓物罪，尚有未合。
(二)、原判決認被告收受贓物之事證明確，適用刑法第五十六條、第三百四十九條第一
    項、第四十一條第一項前段，罰金罰鍰提高標準條例第一條前段、第二條等規定
    ，審酌被告犯罪之動機、目的、手段，犯罪所生之危害及犯罪後之態度等一切情
    狀，量處被告有期徒刑六月，並諭知易科罰金之折算標準，認事用法核無違誤，
    量刑亦無不妥，被告指摘原判決不當，為無理由，應駁回其上訴。
(三)、至被告另因：「明知年籍姓名不詳綽號『阿鍇』之成年男子所持有之Ｌ五─一○
    二六號自小客車來路不明，係屬贓物（該自小客車原為潘友恭所有，於八十八年
    七月四日上午七時許，在桃園縣中壢市○○○路五五巷前遭不詳之人所竊），仍
    於八十八年七月七日凌晨二時許，在桃園縣中壢市自強國中附近，向年籍姓名不
    詳綽號『阿鍇』之成年男子收受上開贓車，供己使用」之事實，為臺灣桃園地方
    法院檢察署檢察官提起公訴，經臺灣桃園地方法院以八十八年度訴字第一三七二
    號判處有期徒刑四月（迄未確定），有上開判決、臺灣高等法院被告全國紀錄表
    在卷可查，固與上開論罪部分同為觸犯刑法第三百四十九條第一項之收受贓物罪
    ，然二者犯罪時間相距二年五月，顯非基於概括犯意而為之，而無連續犯之裁判
    上一罪關係，併此敘明。
貳、無罪部分：
一、公訴意旨另以：被告收受上開贓物使用後，嗣於九十年十二月十七日凌晨一時五
    分許為警查獲，並帶返派出所製作筆錄，詎被告因遭通緝，為避警查獲，竟冒用
    「陳吉慶」名義應訊，並於同日凌晨一時二十分，在新竹縣警察局新埔分局東安
    派出所之調查筆錄接續偽造「陳吉慶」之簽名一枚及指印二枚，足以生損害於犯
    罪追訴之正確性及使陳吉慶有受刑事追訴處罰之危險，因認被告另涉犯刑法第二
    百十七條之偽造署押罪嫌等語。
二、按犯罪事實應依證據認定之，無證據不得推定其犯罪事實；又不能證明被告犯罪
    者，應諭知無罪之判決；刑事訴訟法第一百五十四條、第三百零一條第一項分別
    定有明文。又犯罪事實之認定，應憑真實之證據，倘證據是否真實尚欠明確，自
    難以擬制推測之方法，為其判斷之基礎；而認定犯罪事實之證據係指足以認定被
    告確有犯罪行為之積極證據而言，該項證據自須適合於被告犯罪事實之認定，始
    得採為斷罪資料，最高法院著有五十三年臺上字第六五六號、二十九年上字第三
    一○五號判例可參。且刑事訴訟上證明之資料，無論其為直接或間接證據，均須
    達於通常一般之人均不致有所懷疑，而得確信其為真實之程度，始得據為有罪之
    認定，若其關於被告是否犯罪之證明未能達此程度，而有合理懷疑之存在，致使
    無從形成有罪之確信，根據「罪證有疑，利於被告」之證據法則，即不得遽為不
    利被告之認定，亦有最高法院七十六年臺上字第四九八六號判例可稽。其以情況
    證據（即間接證據）斷罪時，尤須基於該證據在直接關係上所可證明之他項情況
    事實，本乎推理作用足以確證被告有罪，方為合法，不得徒憑主觀上之推想，將
    一般經驗上有利被告之其他合理情況逕予排除，此觀諸最高法院三十二年上字第
    六七號判例自明。
三、公訴意旨認被告涉犯刑法第二百十七條之偽造署押罪嫌，無非係以被告之自白及
    該簽有「陳吉慶」姓名與指印之警詢筆錄為其主要論據；訊據被告固不否認警詢
    筆錄上之「陳吉慶」簽名與指印二枚係其親自簽捺，惟堅決否認有何偽造署押之
    故意，辯稱：伊於警詢之初雖曾冒用「陳吉慶」名義應訊，然後來警員自行查出
    伊非「陳吉慶」，乃命伊於警詢筆錄上補簽名「陳吉慶」及捺指印等語。
四、經查：
(一)、被告於原審審理時辯稱：「是我蓋的、簽名的沒錯，因那時我害怕被羈押，應訊
    時我說出陳吉慶年籍資料，但我答不出陳吉慶的部隊電話，之後我承認我不是陳
    吉慶，警察很生氣，此筆錄是警察事後做的」、「（但筆錄內容是問你是否要夜
    間訊問，你說不要？為何說警察事後補的？）對，那時我還沒正式接受訊問。他
    們問我部隊電話我不知道且我不簽名、蓋章，他們很生氣，他們有叫軍官來，之
    後我才承認我不是陳吉慶，他們才叫我簽名、蓋章」、「．．．當天我被查獲時
    ，我冒名陳吉慶之名，他問我部隊電話號碼，我不知道他部隊單位及電話號碼，
    我沒有回答，我也不簽名，他們就懷疑我是否陳吉慶，就拖很久，我說我不是陳
    吉慶，他們就很生氣，之後，就叫我簽名、蓋印，之後又帶我回分局做筆錄」等
    語（原審卷第四○、七五頁），復於本院審理中辯稱：「．．．當天我被查獲時
    ，我冒用陳吉慶的名字，製作筆錄時，要簽名的時候，我沒有簽名，然後他（指
    丁○○）一直逼問我，懷疑我的名字，一直問我是不是陳吉慶，我從頭到尾我都
    承認，但是我就不肯簽名，他們用盡各種方法，他們打我、威脅我，一直拖了很
    久，還叫陳吉慶的爸爸來，我才承認我叫戊○○。事後我才簽名的。這些過程，
    甲○○都有看到」等語（本院卷第四四頁），核與證人甲○○到庭結證：「．．
    ．關於他（指被告）的筆錄簽名，原來警察查獲時，他原來用一個別的名字應訊
    ，結果警察問他關於他的名字、及他的年籍，結果就一直問他，他都答不出來，
    結果到最後，他承認他是戊○○，警察說，不管，你用了那個人的名字，就要他
    簽那個人的名字」（本院九十二年三月十一日訊問筆錄參照）等情相符，足見被
    告上開辯解，非屬無據。
(二)、證人即新竹縣警察局新埔分局東安派出所警員丁○○雖於原審到庭證稱：「（被
    告在九十年十二月十七日凌晨一時五分被查獲時，被告用陳吉慶之名應訊？）對
    」、「（提示警訊筆錄，何時簽名？）發現被告冒名應訊之前就簽名」、「（被
    告第二次筆錄在刑事組製作？）對，之前被告冒用陳吉慶的，因陳吉慶是警局替
    代役，我有查詢陳吉慶替代役單位，被告這時才承認他不是陳吉慶，那時已經快
    天亮了」（原審卷第七四頁），復於本院證稱：「（對於被告陳述他簽名的部分
    ，有何陳述？）當天，我們所長把案子帶回來，我負責問他的筆錄，他從頭到尾
    ，他都是用陳吉慶的名字，講完了他就簽陳吉慶的名字」、「（如何發現他冒名
    ？）因為他是警察替代役，我們比較慎重，所以我們一定要查，在查的時候，他
    已經簽好了陳吉慶的筆錄，我們為了慎重，我們有報告保一大湳基地、和我們的
    分局長講，要來指認的時候，他才說他不是陳吉慶。所以陳吉慶是他自己簽的，
    不是事後簽的」、「（詢問筆錄是否用法定的程序？）是的，沒有用不正的方法
    」，證人即新竹縣警察局新埔分局刑事組偵查員乙○○則證稱：「（查獲經過如
    何？甲○○、被告的筆錄是否用法定的程序？）不是我查獲的，但是帶到刑事組
    來是由我偵訊的，我都是按照法定的程序偵訊，沒有用不正的方法」等語（本院
    卷第四三、四四頁），惟被告係於九十年十二月十七日凌晨一時二十分在東安派
    出所接受警方詢問，因拒絕夜間詢問（第七四一○號偵查卷第一○頁），而於同
    日中午十二時三十分許在新埔分局刑事組接受偵訊（第七四一○號偵查卷第七頁
    ），則以時間順序排列，被告拒絕夜間詢問之筆錄理應附於同日中午以真名應詢
    之筆錄之前，何以反而附卷於後？且若警方於被告拒絕夜間詢問後，曾進行多方
    查證，何以未顯現於其後製作之筆錄中？堪認被告上開辯解，應非虛妄，則被告
    欠缺偽造署押之犯罪故意，應可認定。
(三)、此外，復查無其他積極證據足認被告涉犯公訴意旨所指偽造署押犯行，本件不能
    證明被告犯罪，本院亦無從形成有罪確信，迺原判決未察，僅憑：「被告為警查
    獲後，於警詢時為免警察查獲其通緝身分及想嫁禍陳吉慶，因之乃冒名『陳吉慶
    』之名義應訊，並於新竹縣警察局新埔分局東安派出所之調查筆錄上，接續偽造
    『陳吉慶』之簽名一枚及指印二枚，足以生損害於犯罪追訴之正確性及使陳吉慶
    有受刑事追訴處罰之危險等事實，業據被告於警訊及偵查時供承在卷，被告雖辯
    稱該警訊筆錄係警員查出其並非陳吉慶時，因惱羞成怒而事後命其補簽云云，然
    此已據證人即警員丁○○到庭證稱：被告一開始即冒名『陳吉慶』名義應訊，因
    拒絕夜間訊問而於筆錄上簽署『陳吉慶』及捺指印，經伊查詢『陳吉慶』為警察
    替代役，伊即請部隊長官及『陳吉慶』家人前來，被告見無可狡辯始坦承其非『
    陳吉慶』，該警詢筆錄係被告拒絕夜間訊問時所簽等語，且經本院勘驗警詢錄音
    帶結果，其內容亦與警詢筆錄之記載相符，足徵被告辯稱警詢筆錄係警員事後補
    簽云云，亦屬犯後卸責之詞，無可採信」等語，即認被告涉犯偽造署押罪，顯有
    未合，被告上訴否認犯罪，為有理由，自應由本院撤銷原判決關於偽造署押暨所
    定執行刑部分，並諭知被告無罪之判決。
據上論斷，應依刑事訴訟法第三百六十九條第一項前段、第三百六十八條、第三百六
十四條、第三百零一條第一項，判決如主文。
本案經檢察官王安明到庭執行職務。
中      華      民      國    九十二    年      三      月    二十六    日
                              臺灣高等法院刑事第七庭
                                  審判長法  官  吳  啟  民
                                        法  官  林  瑞  斌
                                        法  官  施  俊  堯
不得上訴
右正本證明與原本無異。
                                        書記官  陳  彥  蕖
中      華      民      國    九十二    年      三      月    二十六    日
附錄本判決論罪科刑法條：
刑法第三百四十九條第一項
收受贓物者，處三年以下有期徒、拘役或五百元以下罰金。
搬運、寄藏、故買贓物或為牙保者，處五年以下有期徒刑、拘役或科或併科一千元以
下罰金。
因贓物變得之財物，以贓物論。


司法院資訊處製作；財團法人民間司法改革基金會備份。
